ACORDAO-COMPLETO-2556917

ACÓRDÃO 3126/2023 ATA 11/2023 - SEGUNDA CÂMARA

VISTOS, relatados e discutidos estes autos que cuidam de embargos de declaração opostos contra o Acórdão 9280/2021-TCU-Segunda Câmara (Relator: Ministro Raimundo Carreiro) , por meio do qual esta Corte de negou provimento ao recurso de reconsideração interposto contra o Acórdão 10197/2020-TCU-Segunda Câmara (Relator: Ministro Augusto Nardes) , mantendo a irregularidade das contas e a multa aplicada ao embargante, em razão da omissão no dever de prestar contas dos recursos recebidos por força do Programa Dinheiro Direto na Escola, no exercício de 2011.
ACORDAM os Ministros do Tribunal de Contas da União, reunidos em Sessão da Segunda Câmara, diante das razões expostas pelo Relator, em:
9.1. com fundamento no artigo 34, § 2º, da Lei 8.443, de 1992 e no artigo 287 do RI/TCU, conhecer dos embargos de declaração e, no mérito, rejeitá-los;
9.2. dar ciência da presente deliberação ao embargante.

Embargos de declaração opostos contra o Acórdão 9280/2021 TCU  2ª Câmara, Ministro Relator Raimundo Carreiro, por meio do qual esta Corte de negou provimento ao recurso de reconsideração interposto contra o Acórdão 10197/2020  TCU  2ª Câmara, Ministro Relator Augusto Nardes, mantendo a irregularidade das contas e a multa aplicada ao embargante, em razão da omissão no dever de prestar contas dos recursos recebidos por força do Programa Dinheiro Direto na Escola, no exercício de 2011.

Segunda Câmara

Prefeitura Municipal de Capoeiras/PE.

3. Interessados/Responsáveis:
3.1. Interessado: Fundo Nacional de Desenvolvimento da Educação (00.378.257/0001-81).
3.2. Responsáveis: Lucineide Almeida Reino (XXX.597.224-XX); Luiz Claudino de Souza (XXX.260.054-XX).

13.1. Ministros presentes: Augusto Nardes (na Presidência), Aroldo Cedraz e Antonio Anastasia (Relator).
13.2. Ministro-Substituto convocado: Weder de Oliveira.

ANTONIO ANASTASIA

Transcrevo a seguir, nos termos do art. 1º, § 3º, inciso I, da Lei nº 8.443/92, a instrução lavrada no âmbito da então Secretaria de Recursos (peça 106) , cujas conclusões contaram com a anuência do corpo titular daquela unidade técnica (peça 107) .
"INTRODUÇÃO
Trata-se de embargos de declaração (peça 97) opostos contra o Acórdão 9280/2021-TCU-Segunda Câmara, Ministro Relator Raimundo Carreiro (peça 85) , por meio do qual esta Corte de negou provimento ao recurso de reconsideração interposto contra o Acórdão 10197/2020-TCU-Segunda Câmara, Ministro Relator Augusto Nardes (peça 47) , mantendo a irregularidade das contas e a multa aplicada ao embargante, em razão da omissão no dever de prestar contas dos recursos recebidos por força do Programa Dinheiro Direto na Escola, no exercício de 2011.
1.1. A deliberação embargada apresenta o seguinte teor:
VISTOS, relatados e discutidos estes autos de tomada de contas especial, em que se aprecia recurso de reconsideração interposto por Luiz Claudino de Souza (XXX.260.054-XX) , ex-prefeito do Município de Capoeiras/PE, contra o Acórdão 10197/2020-TCU-Segunda Câmara (peça 47) , rel. Min. Augusto Nardes, que julgou tomada de contas especial instaurada pelo Fundo Nacional de Desenvolvimento da Educação (FNDE) , em desfavor de dois ex-gestores daquele Município, em razão da ausência de prestação de contas dos recursos recebidos por força do Programa Dinheiro Direto na Escola, no exercício de 2011, condenando-os em débito solidário e multa individual,
ACORDAM os Ministros do Tribunal de Contas da União, reunidos em sessão da Segunda Câmara, diante das razões expostas pelo relator, em:
9.1 nos termos dos arts. 32, inciso I e 33, da Lei 8.443/1992, conhecer do recurso interposto por José Luiz Claudino de Souza (XXX.260.054-XX) para, no mérito, negar-lhe provimento;
9.2 dar ciência desta deliberação ao recorrente, à Procuradoria da República no Estado de Pernambuco e demais interessados no processo, informando que o teor integral das peças que o integram poderá ser obtido no endereço eletrônico www.tcu.gov.br/acordaos e que o acesso às demais peças do processo pode ser obtido no endereço eletrônico deste Tribunal, opção "vista eletrônica".
HISTÓRICO
Cuidam os autos de tomada de contas especial instaurada pelo Fundo Nacional de Desenvolvimento da Educação (FNDE) , em desfavor dos ex-prefeitos do município de Capoeiras/PE, Sr. Luiz Claudino de Souza (gestão: 2009 a 2012) e Sra. Lucineide Almeida Reino (gestão: 2013 a 2016) , em razão da omissão no dever de prestar contas dos recursos recebidos por força do Programa Dinheiro Direto na Escola (PDDE) , no exercício de 2011.
1.2. Para a execução do PDDE/2011, o FNDE repassou o valor total de R$ 123.851,60, sendo R$ 25.528,50 diretamente à municipalidade e R$ 98.323,10 para diversas unidades executoras (UEx) vinculadas ao ente municipal (peça 8) .
1.3. Devido à sistemática de prestação de contas prevista nas normas do FNDE (peça 48, p. 2-3, itens 14-20) , o Sr. Luiz Claudino de Souza foi considerado como responsável pelos valores passados diretamente à municipalidade. Já a Sra. Lucineide Almeida Reino, prefeita sucessora (gestão: 2013 a 2016) , foi citada pelo montante repassado para as diversas unidades executoras vinculadas ao ente municipal, visto que o prazo para prestação de contas desses recursos encerrou-se em 30/4/2013 (peça 24, p. 3) . 
1.4. No presente caso, em que os recursos foram repassados em 2011, o prazo inicialmente estabelecido pela Resolução/CD/FNDE 17/2011 para que a prefeitura prestasse contas desses recursos ao FNDE findou-se em 28/02/2012, portanto, dentro do mandato do Sr. Luiz Claudino de Souza (Prefeito antecessor) . Entretanto, a Resolução/CD/FNDE 2/2012 instituiu, a partir de 2012, a obrigatoriedade de utilização do Sistema de Gestão de Prestação de Contas (SiGPC) para processamento das prestações de contas das transferências voluntárias e obrigatórias efetuadas pelo FNDE. Inicialmente, a norma suspendeu por 100 dias o prazo de apresentação das contas com vencimento entre 1/1 a 31/7/2012, situação dos repasses objeto deste processo. Mais tarde, a Resolução/CD/FNDE 05/2013 estendeu o prazo até 30/4/2013, o que fez adentrar no mandato da Sra. Lucineide Almeida Reino (Prefeita sucessora) .
1.5. Isto é, o fim do prazo para a remessa da prestação de contas ocorreu durante a gestão da Sra. Lucineide Almeida Reino. Cabia à ex-prefeita, portanto, adotar as providências junto às unidades executoras, nos termos do art. 19, § 4º, alínea "a", da Resolução CD/FNDE 17/2011, o que não restou comprovado nos autos. E o ex-prefeito omitiu-se no dever de prestar contas pelo valor repassado diretamente à municipalidade.
1.6. Pelas razões acima, no âmbito do Tribunal, os responsáveis foram regularmente citados. 
1.7. No que se refere à prefeita sucessora, Sra. Lucineide Almeida Reino, embora citada de forma regular e válida, ela permaneceu silente, apesar da ciência das irregularidades que lhe foram imputadas. Dessa forma, ficou caracterizada sua revelia, nos termos do art. 12, § 3º, da Lei nº 8.443/1992, cabendo, assim, dar prosseguimento ao processo.
1.8. Em seguida, os responsáveis foram condenados em débito e em multa pelo Acórdão 10197/2020-TCU-Segunda Câmara.
1.9. Inconformado, Luiz Claudino de Souza interpôs recurso de reconsideração contra o acórdão condenatório o qual foi negado provimento pelo Acórdão 9280/2021-TCU-Segunda Câmara (peça 85) .
1.10. Neste momento o embargante alega a existência de contradição/obscuridade no decisum combatido. Sustenta que existe "contradição entre o entendimento posto no próprio acórdão, com os julgados mais recentes desta Turma e do Plenário da Corte, bem como é obscura quanto às normas aplicáveis ao caso". (peça 97, p. 12-13) . Requer sejam concedidos efeitos infringentes para afastar a sua condenação.
EXAME DE ADMISSIBILIDADE
Reitera-se o exame preliminar de admissibilidade (peças 103-104) , conforme exame solicitado à peça 100 pelo Relator, Ministro Raimundo Carreiro, que concluiu pelo conhecimento dos presentes embargos de declaração oposto por Luiz Claudino de Souza, nos termos do artigo 34, § 2º, da Lei 8.443, de 1992 e do artigo 287, § 3º, do RI/TCU, suspendendo-se os efeitos do item 9.1 do Acórdão 9280/2021-TCU-Segunda Câmara. 
EXAME TÉCNICO
Delimitação do recurso 
1.11. Constitui objeto dos embargos de declaração verificar se há contradição, obscuridade ou omissão no decisum ora atacado.
MÉRITO
Argumentos
O recorrente defende que se operaram efeitos ex tunc da Resolução CD/FNDE 5, de 7/3/2013 que entrou em vigor em 2013 estendendo o prazo para apresentação da prestação de contas, retroagindo às prestações de contas que tiveram seu prazo final em 2011 e 2012. Nesse sentido, não seria sua a obrigação de guarda de documentos nem sua apresentação, mas sim da prefeita sucessora, o que representaria contradição/obscuridade no julgado ora embargado, pois imputa a dois gestores a mesma falha, quando, na realidade, a responsabilidade deve ser assumida por apenas um deles (peça 97, p. 3-8, 12-15) .
1.12. No que tange à prescrição (peça 97, p. 9-11 e 15-22) , o embargante afirma ser necessário entrar no mérito da questão a fim de decidir por alguma interpretação que está em disputa no STF, suprindo a alegada omissão/obscuridade. Coloca haver entendimento consolidado no STF, devendo ser aplicada a prescrição quinquenal tanto para prescrição do débito como da multa. Ao se decidir pela prescrição quinquenal, esta teria ocorrido nos presentes autos, a seu ver. Alega, ainda, que embora tenha havido uma notificação do embargante anteriormente pelo controle interno, ela não se deu no âmbito de qualquer processo formalizado, pelo que não pode ser reputada como válida para fins de contagem do prazo prescricional. Nesse caso seria a instauração da TCE e a devida citação do gestor.
Análise
1.13. Não assiste razão ao embargante. Explica-se.
1.14. No que tange ao efeito ex tunc da Resolução CD/FNDE 5, de 7/3/2013, não há contradição, obscuridade ou omissão no julgamento realizado pela decisão embargada. Isto porque a causa da condenação do recorrente individualmente está atrelada ao fato de a prefeita sucessora ter se resguardado quanto a prestação de contas do valor recebido diretamente pelo Município de Capoeiras/PE no âmbito do PDDE/2011 (R$ 25.528,50, valor original) . Nesse sentido, foi aplicado o teor da Súmula/TCU 230, senão veja-se (grifos acrescidos) : 
SÚMULA Nº 230 Compete ao prefeito sucessor apresentar as contas referentes aos recursos federais recebidos por seu antecessor, quando este não o tiver feito ou, na impossibilidade de fazê-lo, adotar as medidas legais visando ao resguardo do patrimônio público com a instauração da competente Tomada de Contas Especial, sob pena de co-responsabilidade.
1.15. Não houve a prestação de contas dos valores recebidos diretamente, a obrigação de prestação de contas recaiu no mandato da sucessora, mas esta se resguardou conforme determina a Súmula 230, devendo a responsabilidade ser atribuída somente ao prefeito gestor dos recursos e, assim, foi feito.
1.16. Verifica-se que o embargante apresentou mais um argumento para afastar a sua responsabilidade, sendo este inócuo, na medida em que foi considerada a data de 30/4/2013 para fins de prestação de contas não sendo necessário construir a tese de efeitos ex tunc da norma. Veja-se que cabia ao gestor dos recursos prestar contas diretamente ou guardar os documentos na prefeitura para que a sucessora realizasse a prestação de contas, já que seu prazo foi estendido. Nessa linha, a prefeita sucessora se resguardou diante da ausência de documentação hábil a prestar contas dos valores recebidos diretamente pela prefeitura no âmbito do PDDE/2011.
1.17. O Acórdão 10197/2020-TCU-Segunda Câmara realizou a divisão de responsabilidade entre o recorrente e sua sucessora, senão veja-se trecho do relatório da referida decisão a respeito (peça 49, p. 2; grifos acrescidos) :
9. Cumpre esclarecer que, para a execução do PDDE/2011, o FNDE repassou, diretamente ao município de Capoeiras/PE, a importância total de R$ 25.528,50, bem como repassou o valor total de R$ 98.323,10 para diversas unidades executoras (UEx) vinculadas ao município de Capoeiras/PE (peça 8) .
10. A prestação de contas do valor total de R$ 25.528,50, repassado diretamente ao município de Capoeiras/PE, deveria ter sido apresentada diretamente pela municipalidade ao FNDE, nos termos do art. 19, inciso III, da Resolução CD/FNDE 17/2011, e os documentos necessários para cumprimento dessa obrigação deveriam ter sido arquivados na Prefeitura, pelo Sr.  Luiz Claudino de Souza, para que a sua sucessora pudesse prestar contas.
11. Diante da omissão dessa prestação de contas e em razão das providências adotadas pela sucessora para o resguardo do patrimônio público, o Sr. Luiz Claudino de Souza, gestor desses recursos, responderá pelo débito de R$ 25.528,50, bem como será chamado em audiência por não disponibilizar as condições materiais mínimas e necessárias para que a sua sucessora pudesse apresentar a prestação de contas dos recursos recebidos diretamente pelo município de Capoeiras/PE, no âmbito do Programa Dinheiro Direto na Escola (PDDE) , no exercício de 2011, cujo prazo encerrou-se em 30/4/2013.
12. Por outro lado, como houve repasse de recursos diretamente a unidades executoras (UEx) vinculadas ao município de Capoeiras/PE, cabia à Prefeita em exercício, à época do vencimento do prazo para prestação de contas, acompanhar, fiscalizar e controlar a execução desses recursos, bem como receber e analisar as respectivas prestações de contas, emitindo parecer favorável ou desfavorável acerca de sua aprovação, nos termos do art. 27, inciso II, alíneas 'k' e 'l', da Resolução CD/FNDE 17/2011.
1.18. Ademais o voto à peça 48 deixa claro a individualização das condutas, de acordo com o destacado acima. 
1.19. Nesse sentido, considera-se descabido o argumento de que somente a sucessora deveria ser responsabilizada pela omissão no dever de prestar contas. 
1.20. Destaque-se o fato de a prefeita sucessora ter se resguardado acionando o poder judiciário, conforme descrito no relatório de auditoria à peça 20, p. 4, item 9. Nesse sentido, a responsabilidade por prestar contas sobre o valor transferido diretamente ao Município de Capoeiras/PE recaiu apenas sobre o prefeito que geriu os recursos financeiros.
1.21. Dessa forma, individualizaram-se as condutas bem como foram responsabilizados cada um de acordo com a irregularidade que lhe é inerente. 
1.22. Em relação à prescrição não assiste razão ao embargante na medida em que não foi identificada a alegada omissão/obscuridade. A prescrição foi tratada nos presentes autos em diversas oportunidades, senão veja-se peça 48, p. 3 e 4 e peça 86, p. 1. No caso da primeira decisão houve ponderação acerca do entendimento do STF; no caso da segunda decisão, ora embargada, o relator assim se manifestou (grifos acrescidos) :
6.	Consideradas as respectivas causas interruptivas do interregno prescricional, por qualquer das regras apontadas, a Secretaria de Recursos considera não ter havido o decurso do prazo de prescrição seja pela ótica da prescrição decenal, seja pela prescrição quinquenal, com as correspondentes causas interruptivas, conclusão com a qual estou de acordo, motivo pelo qual incorporo as respectivas análises às minhas razões de decidir, sem adentrar, entretanto, no mérito sobre qual das vertentes deve este Tribunal se alinhar, seja pelo regime do Código Civil (Acórdão 1441/2016-TCU-Plenário) , seja pelo critério da Lei 9.873/1999 (MS 32.201/STF e outros) .
1.23. Note-se que seja pelo regime do Código Civil (Acórdão 1441/2016-TCU-Plenário) , seja pelo critério da Lei 9.873/1999 (MS 32.201/STF e outros) , o resultado foi da não prescrição, não sendo necessário alinhar-se a um ou outro posicionamento, tendo em vista que o resultado seria o mesmo. O que não se objetivou foi uma discussão mais ampla a respeito da prescrição no âmbito desta Corte de Contas no presente caso concreto; o que se fará em momento oportuno de forma mais abrangente e em processo específico, na medida em que o TCU está ciente das novas decisões do STF (TC Processo 000.006/2017-3) .
1.24. Atente-se também na leitura do trecho destacado acima que o relator aderiu às causas interruptivas listadas pela Serur em sua instrução, constando do relatório da decisão ora embargada. Nesse sentido não se identificou a alegada omissão.
1.25. Dessa forma, tem-se que quando a omissão/obscuridade/contradição apontada não existe, rejeitam-se os embargos sem entrar no mérito da questão, uma vez que os embargos de declaração não se prestam à rediscussão da matéria de fundo que já foi decidida.
CONCLUSÃO.
Da análise do recurso apresentado, conclui-se não ter sido identificado na decisão embargada omissão/obscuridade/contradição, não sendo possível acolher os presentes embargos de declaração para atender ao pedido de concessão de efeitos infringentes.
PROPOSTA DE ENCAMINHAMENTO
Ante o exposto, submete-se à consideração superior a presente análise dos embargos de declaração opostos por Luiz Claudino de Souza contra Acórdão 9280/2021-TCU-Segunda Câmara, propondo-se, com fundamento no artigo 34, § 2º, da Lei 8.443, de 1992 e no artigo 287, § 3º, do RI/TCU:
	a)   conhecer dos embargos de declaração e, no mérito, rejeitá-los;
	b) dar ciência da deliberação que vier a ser adotada ao recorrente e aos demais interessados."
É o Relatório.

Luís Alberto Gallindo Martins (20.189/OAB-PE), representando Luiz Claudino de Souza; Walles Henrique de Oliveira Couto (24224/OAB-PE) e Elinaldo Gomes de Jesus Junior (49.149/OAB-PE), representando Lucineide Almeida Reino.

Procurador Sergio Ricardo Costa Caribé.

TOMADA DE CONTAS ESPECIAL. RECURSOS DO PROGRAMA DINHEIRO DIRETO NA ESCOLA (PDDE). NÃO COMPROVAÇÃO DA REGULAR APLICAÇÃO DOS RECURSOS TRANSFERIDOS. AUSÊNCIA DE MEDIDAS LEGAIS PELA PREFEITA SUCESSORA PARA PRESTAÇÃO DE CONTAS OU RESGUARDO DO ERÁRIO. PREFEITO ANTECESSOR: NÃO ACATAMENTO DAS RAZÕES DE JUSTIFICATIVA. REVELIA DA SUCESSORA. IRREGULARIDADE DAS CONTAS. DÉBITO. MULTA. RECURSO DE RECONSIDERAÇÃO. PRESCRIÇÃO: INOCORRÊNCIA. ADEQUABILIDADE DA INDIVIDUALIZAÇÃO DE CONDUTAS E RESPECTIVA RESPONSABILIZAÇÃO. CONHECIMENTO E NÃO PROVIMENTO. EMBARGOS DE DECLARAÇÃO. CONHECIMENTO. REJEIÇÃO.

TOMADA DE CONTAS ESPECIAL (TCE)

Unidade de Auditoria Especializada em Tomada de Contas Especial (AudTCE).

Os embargos de declaração opostos por Luiz Claudino de Souza contra o Acórdão 9280/2021-TCU-Segunda Câmara (Relator: Ministro Raimundo Carreiro) podem ser conhecidos, visto que estão presentes os requisitos de admissibilidade previstos no artigo 34, § 2º, da Lei 8.443, de 1992 e do artigo 287, § 3º, do RI/TCU.
2.	Como visto no Relatório antecedente, trata-se de embargos de declaração opostos contra o Acórdão 9280/2021-TCU-Segunda Câmara (Relator: Ministro Raimundo Carreiro) , por meio do qual esta Corte de negou provimento ao recurso de reconsideração interposto contra o Acórdão 10197/2020-TCU-Segunda Câmara (Relator: Ministro Augusto Nardes) , mantendo a irregularidade das contas e a multa aplicada ao embargante, em razão da omissão no dever de prestar contas dos recursos recebidos por força do Programa Dinheiro Direto na Escola, no exercício de 2011.
3.	No mérito, acolho integralmente as conclusões presentes nos pareceres uniformes da unidade técnica, as quais adoto como razões de decidir. A análise empreendida pela então Secretaria de Recursos abordou com propriedade os argumentos consignados pelo embargante, de modo que se tornou despicienda a adução de novas considerações de fato e de direito sobre a matéria.
4.	Assim, inexistindo contradição, obscuridade ou omissão no Acórdão 9280/2021-TCU-Segunda Câmara (Relator: Ministro Raimundo Carreiro) , os embargos de declaração em análise devem ser rejeitados.
5.	Em face do exposto, Voto por que o Tribunal adote a minuta de Acórdão que ora submeto à apreciação deste Colegiado.
TCU, Sala das Sessões, em 25 de abril de 2023.
ANTONIO ANASTASIA 
Relator